臺灣桃園地方法院民事判決
109年度簡上字第154號
上  訴  人  范姜仁德
訴訟代理人  陳進文律師
被上訴人    江明詮  
訴訟代理人  陳志峯律師
複代理人    鄭哲維律師
            李安傑律師
上列當事人間請求給付票款事件，上訴人對於民國109年4月24日
本院中壢簡易庭107年度壢簡字第1247號第一審判決提起上訴，
本院於民國111年3月29日言詞辯論終結，判決如下：          
    主  文
原判決關於駁回上訴人後開第二項之訴部分，及訴訟費用（除確
定部分外）之裁判均廢棄。
上開廢棄部分，被上訴人應再給付上訴人新臺幣1,494,000元，
及自民國107年10月12日起至清償日止，按週年利率6%計算之利
息。
第一審訴訟費用（除確定部分外）及第二審訴訟費用，由被上訴
人負擔。
    事實及理由
一、上訴人主張：訴外人范姜永涵前與被上訴人共同投資，范姜
    永涵共出資新臺幣（下同）300萬元，其中256萬元係上訴人
    借予范姜永涵，嗣上開投資失利，被上訴人乃開立如附表所
    示本票（下稱系爭本票）予范姜永涵，且載明免除作成拒絕
    證書，作為歸還投資款。嗣范姜永涵於民國107年7月16日將
    系爭本票背書轉讓予伊以清償對伊之借款債務。經伊提示請
    求付款，被上訴人均置之不理，為此爰依票據法規定之法律
    關係求為判決被上訴人應給付上訴人230萬元，及自支付命
    令送達翌日起至清償日止，按週年利率6%計算之利息等語。
    （原審為上訴人部分勝訴之判決，即判命被上訴人應給付上
    訴人806,000元，及自107 年10月12日起至清償日止，按週
    年利率6%計算之利息，並依職權宣告假執行，另駁回上訴人
    其餘之訴。上訴人就敗訴部分不服，提起上訴，並聲明：1.
    原判決不利上訴人部分廢棄。2.上開廢棄部分，被上訴人應
    再給付上訴人1,494,000元，及自107年10月12日起至清償日
    止，按週年利率6%計算之利息。被上訴人就原審敗訴部分，
    則未據聲明不服，已告確定，非本院審理範圍）。
二、被上訴人則以：上訴人為范姜永涵之父，其2人於105年1月
    起陸續共同投資伊所介紹之訴外人黃麟凱之運輸事業（下稱
    系爭投資），金額各90萬元、60萬元、150萬元，合計300萬
    元。上訴人與范姜永涵並取得約定獲利共1,494,000元。其
    後因系爭投資於106年4月間起失利，由伊代黃麟凱清償投資
    人之投資款項，伊並曾於106年12月間給付范姜永涵70萬，
    另於107年7月7日協商，約定伊每月以30萬元向全部投資人
    還款，並於同日簽發系爭本票交予范姜永涵。嗣於同年7月1
    3日伊與范姜永涵再次協商，約定在上開已取得之獲利1,494
    ,000元及已清償之70萬元外，由伊就餘額806,000元（計算
    式：90萬元＋60萬元＋150萬元－1,494,000 元－700,000 元＝80
    6,000 元）向上訴人及范姜永涵清償。而上訴人雖自范姜永
    涵處取得系爭本票，然其對於伊與范姜永涵之協議應係知情
    而非善意，亦未以相當對價取得，自不得以系爭本票向伊請
    求給付超過806,000元之金額等語，資為抗辯。答辯聲明：
    駁回上訴。
三、兩造不爭執之事項：（見本院卷第68至70頁）
  ㈠范姜永涵分別於105年1月24日交付90萬元、105年2月1日交付
    60萬元、105年4月20日交付150萬元，共計300 萬元予被上
    訴人，該等金額是用以投資系爭投資。
  ㈡系爭投資於106年4月份發生經營困難。
  ㈢被上訴人於106年12月償還投資金額70萬元予范姜永涵。
  ㈣被上訴人於107年7月7日以償還投資額之原因開立系爭本票交
    付范姜永涵。
  ㈤范姜永涵於107年7月16日在系爭本票背書後交付上訴人。
  ㈥范姜永涵於105年8月至106年4月之投資期間有拿到90萬元之
    獲利。　　
四、兩造於109年10月26日本院準備程序及111年3月29日言詞辯
    論時（見本院卷第70、88、124頁），協議簡化爭點為：
  ㈠被上訴人與范姜永涵有無合意還款金額須扣除獲利？如有， 
    則應扣除金額為何？
  ㈡被上訴人得否以上開合意之意思表示對抗上訴人？
  ㈢上訴人有無與范姜永涵共同投資系爭投資？
五、就上開爭點㈠之部分，已可認定被上訴人確有與范姜永涵合
    意就被上訴人應清償之投資款，須扣除范姜永涵已領取之獲
    利1,494,000元無誤〈此部分理由引用原判決第5至7頁四、㈠
    之記載〉。
六、就上開爭點㈡、㈢之部分：
  ㈠按票據債務人不得以自己與發票人或執票人之前手間所存抗
    辯之事由對抗執票人。但執票人取得票據出於惡意者，不在
    此限，票據法第13條定有明文。且按票據乃文義證券及無因
    證券，票據上之權利義務悉依票上所載文義定之，與其基礎
    之原因關係各自獨立，票據權利之行使不以其原因關係存在
    為前提。執票人行使票據上權利，僅就票據作成之真實及有
    效負舉證責任，就其基礎之原因關係則不負舉證責任。倘票
    據債務人以自己與執票人前手間所存抗辯事由對抗執票人，
    依票據法第13條但書規定觀之，固非法所不許，惟應由票據
    債務人就該抗辯事由負主張及舉證之責，以貫徹票據無因性
    之本質。又票據法第13條但書所謂惡意，係指執票人明知票
    據債務人對於執票人之前手間，有抗辯事由存在而言。
　㈡經查，被上訴人抗辯上訴人就「被上訴人與范姜永涵間合意
    被上訴人應返還之投資款得扣除獲利1,494,000元」一節為
    惡意，為上訴人所否認。依被上訴人所提出其與范姜永涵之
    通訊軟體對話紀錄、語音譯文，其中固有范姜永涵述及：「
    等於我要補我爸（即上訴人）6萬？」、「那這3.5也是要給
    我爸？」、「我剛剛才發現，我爸其實不到一斗耶，我爸等
    於是9成耶，因為他實際上如果扣掉那個90萬東的，等於是9
    0＋30＋75等於135，差15萬才一斗，那他到底，這樣我到底是
    多少錢啊？」、「……我跟我爸半斗啊，只不過是先東嘛……。
    」等語（見原審卷第37、50頁），然此無非范姜永涵片面陳
    述，且依其內容亦無從認定上訴人與范姜永涵為共同投資關
    係，更不能證明上訴人知悉范姜永涵與被上訴人有何合意，
    被上訴人舉證責任已有未盡。參以范姜永涵於原審證稱：「
    ……原告（即上訴人）知道我有參與此投資，因我向原告借錢
    256萬參與該案投資。」、「（提示原審卷第39頁通訊紀錄
    中被上訴人所稱『我以為你爸90你60』後問：為何被告（即被
    上訴人）說你又沒跟我說清楚，我以為你爸90，你60？）我
    有跟被告說我投資的錢大部分是向原告借的，所以被告以為
    原告有投資，90與60是我與原告分配的比例。」、「因為大
    部分的錢是向原告借的，且我認為以長輩的名義可以給被告
    壓力，所以才會如此陳述。但實際上原告沒有參與此投資案
    。」等語在卷可稽（見原審卷第56頁正面、第58頁）。另被
    上訴人於原審所聲請之證人張兆承亦證稱略以：伊有參與投
    資黃麟凱之運輸事業，但不知道上訴人有無參與投資，范姜
    永涵並未提過上訴人等語（見原審卷第54頁）。對照被上訴
    人於簽發系爭本票清償投資款時，亦僅以范姜永涵一人為受
    款人，而未列上訴人（見本院107年度司促字第20143號卷第
    3頁），則被上訴人臨訟抗辯上訴人明知被上訴人與范姜永
    涵有合意還款金額須扣除獲利1,494,000元乙節，故上訴人
    此部分有惡意情事，被上訴人得以其與范姜永涵合意扣除獲
    利之意思表示對抗上訴人；以及上訴人係與范姜永涵共同投
    資系爭投資云云，顯乏依據，而無足採。
七、按稱本票者，謂發票人簽發一定之金額，於指定之到期日，
    由自己無條件支付與受款人或執票人之票據；付款人於承兌
    後，應負付款之責；本票發票人所負責任，與匯票承兌人同
    ，票據法第3條、第52條、第121條定有明文。系爭本票係被
    上訴人於107年7月7日以償還投資額之原因簽發交付范姜永
    涵，范姜永涵則於107年7月16日在系爭本票背書後交付上訴
    人，至被上訴人與范姜永涵固約定系爭本票票款應扣除范姜
    永涵之獲利，惟此合意並不能拘束上訴人等事實，既經認定
    如前，則上訴人持系爭本票向被上訴人提示請求如數給付票
    款，揆諸上揭法律規定，洵屬有據。復按發票人得記載對於
    票據金額支付利息及其利率。利率未經載明時，定為年利六
    釐；給付無確定期限者，債務人於債權人得請求給付時，經
    其催告而未為給付，自受催告時起，負遲延責任。其經債權
    人起訴而送達訴狀，或依督促程序送達支付命令，或為其他
    相類之行為者，與催告有同一之效力；遲延之債務，以支付
    金錢為標的者，債權人得請求依法定利率計算之遲延利息，
    票據法第28條第1項、第2項、民法第229條第2項、第233條
    第1項前段分別定有明文。而查，系爭本票未記載約定利率
    ，則上訴人就被上訴人應給付之票款金額，併依上揭法律規
    定，請求自支付命令送達翌日即107年10月12日（見本院107
    年度司促字第20143號卷第19頁送達證書所載）起至清償日
    止，依年息6%計算之利息，亦屬有據。
八、從而，上訴人依票據法之法律關係，請求被上訴人給付上訴
    人230萬元，及自107年10月12日起至清償日止，按週年利率
    6%計算之利息，為有理由，應予准許。原審駁回上訴人超過
    806,000元本息之請求，尚有未洽，上訴意旨指摘原判決此
    部分不當，求予廢棄改判，為有理由。爰由本院廢棄改判如
    主文第2 項所示。
九、末按受命法官為闡明訴訟關係，得為下列各款事項，並得不
    用公開法庭之形式行之：整理並協議簡化爭點。當事人就其
    主張之爭點，經依第1項第3款或前項為協議者，應受其拘束
    。但經兩造同意變更，或因不可歸責於當事人之事由或依其
    他情形協議顯失公平者，不在此限，民事訴訟法第270條之1
    第1項第3款、第3項定有明文。本件既經受命法官整理並協
    議簡化爭點如前揭四、所述，且未經兩造同意變更，被上訴
    人又未證明其有何不可歸責於己之事由或依其他情形協議顯
    失公平者，其於本院言詞辯論時仍提出上訴人係以不相當對
    價取得系爭本票此未協議之爭點，本院自無庸再予審酌。又
    本件事證已臻明確，兩造其餘之攻擊或防禦方法及所用之證
    據，經本院斟酌後，認為均不足以影響本判決之結果，爰不
    逐一論列，均此敘明。
十、據上論結，本件上訴為有理由，依民事訴訟法第436條之1 
    第3項、第450條、第78條，判決如主文。
中　　華　　民　　國　　111 　年　　5 　　月　　6 　　日
            民事第二庭    審判長法　官  袁雪華

                                法  官  林其玄 

                                法　官　張震武
以上正本係照原本作成。
本判決不得上訴。　　　　　　　　　　　　　　　　
中　　華　　民　　國　　111 　年　　5 　　月　　6 　　日
                                 書記官  陳𥴡濤
附表（日期：民國；金額：新臺幣）
發票人 發票日 票面金額 受款人 本票號碼 江明銓 107年7月7日 230萬元 范姜永涵 385704